---
title: "lab4"
author: "Jose Ordoñez"
date: "2026-03-20"
output: html_document
---

```{r setup, include=FALSE}
knitr::opts_chunk$set(echo = TRUE)
```

## Librerias

```{r}
library(rpart)
library(rpart.plot)
library(Metrics)
```

## Carga de datos

```{r datos}
load("listings.RData")
head(listings)
str(listings)
summary(listings)
```

```{r limpieza de datos}
listings$price <- as.numeric(gsub("[$,]", "", listings$price))

listings_clean <- listings_clean[!is.na(listings_clean$price), ]

median_cols <- c(
"bedrooms",
"beds",
"bathrooms",
"host_listings_count",
"host_total_listings_count"
)

listings_clean[median_cols] <- lapply(listings_clean[median_cols], function(x){
  x[is.na(x)] <- median(x, na.rm=TRUE)
  x
})

review_cols <- c(
"review_scores_rating",
"review_scores_accuracy",
"review_scores_cleanliness",
"review_scores_checkin",
"review_scores_communication",
"review_scores_location",
"review_scores_value",
"reviews_per_month"
)

listings_clean[review_cols] <- lapply(listings_clean[review_cols], function(x){
  x[is.na(x)] <- 0
  x
})

listings_clean <- listings_clean[complete.cases(listings_clean), ]

listings_clean <- listings_clean[, sapply(listings_clean, function(x) {
  if(is.character(x)) {
    length(unique(x)) < 50
  } else {
    TRUE
  }
})]

colSums(is.na(listings_clean))
```

Durante el proceso de preprocesamiento de datos, se eliminaron ciertas variables debido a que presentaban alta cardinalidad o contenían texto libre, como nombres, descripciones y ubicaciones específicas. Estas variables generan una gran cantidad de valores únicos que dificultan el entrenamiento de los modelos y pueden provocar errores durante la predicción, además de no aportar un valor significativo en la estimación del precio. Por ello, se optó por conservar únicamente variables relevantes y estructuradas que contribuyen de manera efectiva al desempeño del modelo.

## Inciso No. 1

```{r inciso 1 - entrenamiento y prueba}
set.seed(123)

train_index <- sample(1:nrow(listings_clean), 0.7*nrow(listings_clean))

train_data <- listings_clean[train_index, ]
test_data <- listings_clean[-train_index, ]

dim(train_data)
dim(test_data)

```

## Inciso No. 2

```{r inciso 2 - árbol}
tree_reg <- rpart(price ~ ., data = train_data, method = "anova")
```

Se construyó un modelo de árbol de regresión con el objetivo de predecir el precio por noche de las propiedades, utilizando todas las variables disponibles en el conjunto de entrenamiento (train_data).

Para la implementación se utilizó el algoritmo de árboles de decisión mediante la función rpart, configurando el método como "anova".

## Inciso No. 3

```{r inciso 3 - predicción}
pred_tree <- predict(tree_reg, test_data)

rmse_tree <- rmse(test_data$price, pred_tree)
rmse_tree
```

El modelo de árbol de regresión obtuvo un RMSE de 2062.81, lo que indica que, en promedio, las predicciones del precio presentan un error considerable respecto a los valores reales.

Al comparar este valor con el precio promedio de las propiedades, se observa que el modelo presenta una precisión limitada, lo que sugiere que no logra capturar completamente la complejidad y variabilidad del mercado de precios.

Este comportamiento puede explicarse debido a que los árboles de regresión tienden a generar predicciones constantes dentro de cada segmento, lo que reduce su capacidad para modelar relaciones más complejas entre las variables.
