---
title: "lab4"
author: "Jose Ordoñez, Adrián González, Daniela Ramirez"
date: "2026-03-20"
output: html_document
---

```{r setup, include=FALSE}
knitr::opts_chunk$set(echo = TRUE)
```

## Librerias

```{r}
library(rpart)
library(rpart.plot)
library(Metrics)
```

## Carga de datos

```{r datos}
load("listings.RData")
head(listings)
str(listings)
summary(listings)
```

```{r limpieza de datos}
listings$price <- as.numeric(gsub("[$,]", "", listings$price))
listings_clean <- listings
listings_clean <- listings_clean[!is.na(listings_clean$price), ]

median_cols <- c(
"bedrooms",
"beds",
"bathrooms",
"host_listings_count",
"host_total_listings_count"
)

listings_clean[median_cols] <- lapply(listings_clean[median_cols], function(x){
  x[is.na(x)] <- median(x, na.rm=TRUE)
  x
})

review_cols <- c(
"review_scores_rating",
"review_scores_accuracy",
"review_scores_cleanliness",
"review_scores_checkin",
"review_scores_communication",
"review_scores_location",
"review_scores_value",
"reviews_per_month"
)

listings_clean[review_cols] <- lapply(listings_clean[review_cols], function(x){
  x[is.na(x)] <- 0
  x
})

# eliminar filas con NA en variables clave
cols_importantes <- c(
  "price", "accommodates", "bedrooms", "bathrooms", "beds"
)

listings_clean <- listings_clean[complete.cases(listings_clean[, cols_importantes]), ]

# eliminar columnas irrelevantes o problemáticas
cols_remove <- c(
"id","listing_url","picture_url","host_url","description","host_about",
"amenities","name"
)

listings_clean <- listings_clean[, !(names(listings_clean) %in% cols_remove)]

# eliminar columnas con muchos NA (>30%)
na_threshold <- 0.3
listings_clean <- listings_clean[, colMeans(is.na(listings_clean)) < na_threshold]

# eliminar columnas de fechas (no útiles para el modelo)
cols_remove_extra <- c(
  "host_since", "first_review", "last_review", "calendar_last_scraped"
)

listings_clean <- listings_clean[, !(names(listings_clean) %in% cols_remove_extra)]

# eliminar columna con muchos NA restante
listings_clean$license <- NULL

# convertir porcentajes a numéricos
listings_clean$host_response_rate <- as.numeric(gsub("%","", listings_clean$host_response_rate))
listings_clean$host_acceptance_rate <- as.numeric(gsub("%","", listings_clean$host_acceptance_rate))

# imputar NA generados
listings_clean$host_response_rate[is.na(listings_clean$host_response_rate)] <- 
  median(listings_clean$host_response_rate, na.rm=TRUE)

listings_clean$host_acceptance_rate[is.na(listings_clean$host_acceptance_rate)] <- 
  median(listings_clean$host_acceptance_rate, na.rm=TRUE)


cols_remove_extra2 <- c(
  "host_name",
  "host_thumbnail_url",
  "host_picture_url",
  "neighborhood_overview"
)

listings_clean <- listings_clean[, !(names(listings_clean) %in% cols_remove_extra2)]

listings_clean$host_location <- NULL
listings_clean$host_neighbourhood <- NULL

# convertir variables categóricas a factor
listings_clean <- data.frame(lapply(listings_clean, function(x) {
  if(is.character(x)) as.factor(x) else x
}))

colSums(is.na(listings_clean))
dim(listings_clean)
str(listings_clean)
```

Durante el proceso de preprocesamiento de datos, se eliminaron ciertas variables debido a que presentaban alta cardinalidad o contenían texto libre, como nombres, descripciones y ubicaciones específicas. Estas variables generan una gran cantidad de valores únicos que dificultan el entrenamiento de los modelos y pueden provocar errores durante la predicción, además de no aportar un valor significativo en la estimación del precio. Por ello, se optó por conservar únicamente variables relevantes y estructuradas que contribuyen de manera efectiva al desempeño del modelo.

## Inciso No. 1

```{r inciso 1 - entrenamiento y prueba}
set.seed(123)

train_index <- sample(1:nrow(listings_clean), 0.7*nrow(listings_clean))

train_data <- listings_clean[train_index, ]
test_data <- listings_clean[-train_index, ]

dim(train_data)
dim(test_data)

```
El conjunto de entrenamiento quedó conformado por 53,372 observaciones, mientras que el conjunto de prueba contiene 22,874 observaciones. Esta división se realizó de manera aleatoria utilizando una semilla fija (set.seed(123)), lo que garantiza que los resultados sean reproducibles en futuras ejecuciones.


## Inciso No. 2

```{r inciso 2 - árbol}
tree_reg <- rpart(price ~ ., data = train_data, method = "anova")
```

Se construyó un modelo de árbol de regresión con el objetivo de predecir el precio por noche de las propiedades, utilizando todas las variables disponibles en el conjunto de entrenamiento (train_data).

Para la implementación se utilizó el algoritmo de árboles de decisión mediante la función rpart, configurando el método como "anova".

## Inciso No. 3

```{r inciso 3 - predicción}
pred_tree <- predict(tree_reg, test_data)

rmse_tree <- rmse(test_data$price, pred_tree)
rmse_tree
```

El modelo de árbol de regresión obtuvo un RMSE de 1939.518, lo que indica que, en promedio, las predicciones del precio presentan un error considerable respecto a los valores reales.

Al comparar este valor con el precio promedio de las propiedades, se observa que el modelo presenta una precisión limitada, lo que sugiere que no logra capturar completamente la complejidad y variabilidad del mercado de precios.

Este comportamiento puede explicarse debido a que los árboles de regresión tienden a generar predicciones constantes dentro de cada segmento, lo que reduce su capacidad para modelar relaciones más complejas entre las variables.

Este resultado servirá como referencia para comparar el desempeño de modelos con diferentes configuraciones de profundidad del árbol en los siguientes incisos.


```{r modelos con diferentes parámetros de profundidad}
depths <- c(3, 5, 7, 10)

rmse_results <- c()

for(d in depths){
  
  modelo <- rpart(price ~ ., 
                  data = train_data, 
                  method = "anova",
                  control = rpart.control(maxdepth = d))
  
  pred <- predict(modelo, test_data)
  
  rmse_val <- rmse(test_data$price, pred)
  
  rmse_results <- c(rmse_results, rmse_val)
}

data.frame(
  profundidad = depths,
  RMSE = rmse_results
)
```
Se construyeron varios modelos de árboles de regresión variando la profundidad máxima (maxdepth) con el objetivo de analizar el impacto de la complejidad del modelo en su desempeño predictivo. Se observa que, a medida que aumenta la profundidad del árbol, el valor del RMSE disminuye progresivamente. Esto indica que el modelo mejora su capacidad de predicción al incorporar mayor complejidad y capturar relaciones más detalladas entre las variables.

El modelo con profundidad 10 obtuvo el menor RMSE (1939.52), lo que sugiere que es el mejor modelo entre los evaluados para predecir el precio de los alojamientos.

Sin embargo, es importante considerar que un aumento en la profundidad del árbol también incrementa el riesgo de sobreajuste (overfitting), ya que el modelo puede comenzar a adaptarse demasiado a los datos de entrenamiento y perder capacidad de generalización.

## Comparación con modelo lineal en laboratorio anterior
Se comparó el desempeño del modelo de árbol de regresión con el modelo de regresión lineal múltiple desarrollado en la entrega anterior, utilizando el RMSE como métrica de evaluación.

El modelo de regresión lineal múltiple obtuvo un RMSE de aproximadamente 3011.84, mientras que el modelo de árbol de regresión, en su mejor configuración (profundidad 10), obtuvo un RMSE de 1939.52.

Al comparar ambos resultados, se observa que el modelo de árbol de regresión presenta un error considerablemente menor, lo que indica un mejor desempeño en la predicción del precio de los alojamientos.

Este resultado sugiere que el árbol de regresión logra capturar mejor la complejidad del problema, modelando relaciones no lineales e interacciones entre variables que no son consideradas en el modelo de regresión lineal.

Por el contrario, la regresión lineal asume una relación lineal entre las variables predictoras y la variable objetivo, lo cual limita su capacidad para adaptarse a la alta variabilidad y complejidad presente en los precios de los alojamientos.
